【裁判字號】    99,訴,1191
【裁判日期】    990826
【裁判案由】    確認公法上債權存在（不存在）
【裁判全文】
臺北高等行政法院判決
                                      99年度訴字第1191號
                                     99年8月12日辯論終結
原      告  魏炎海
被      告  財政部臺北市國稅局
代  表  人  凌忠嫄（局長）住同上
訴訟代理人  廖敏芳
            吳欣蕙
上列當事人間確認公法上債權存在（不存在）事件，提起行政訴
訟，本院判決如下：
    主  文
原告之訴駁回。
訴訟費用由原告負擔。
    事實及理由
一、事實概要：
    原告於民國（下同）82年8 月13日對臺灣臺北地方法院士林
    分院財務法庭（下稱士林財務法庭）出具擔保書，擔保訴外
    人伽達企業有限公司（下稱伽達公司）繳納其所滯欠79年度
    營利事業所得稅金額計新臺幣（下同）1,359,288 元（滯納
    利息另計），上開滯欠稅款乃由士林財務法庭准予分期繳納
    。詎伽達公司於83年7 月起即未再繳納分期款項，因行政執
    行法於90年1 月1 日修正施行而移轉法務部行政執行署臺北
    行政執行處（下稱臺北行政執行處）繼續執行，又因台北行
    政執行處95年1 月1 日調整管轄區域再移交士林行政執行處
    接續執行，經臺北行政執行處、士林行政執行處通知伽達公
    司及原告限期履行義務而仍未履行，原告因其所有之財產經
    士林行政執行處為強制執行，向該處聲明異議，並分別經法
    務部行政執行署及其所屬士林行政執行處認為無理由，駁回
    異議在案。原告遂向本院提起行政訴訟，請求確認擔保債權
    不存在。
二、本件原告主張：
  (一)原訴外人伽達公司對被告欠繳79年度營利事業所得稅迄至81
    年12月17日經被告機關就所積欠之稅額1,181,990 元及滯納
    金177,298 元，合計1,359,288 元，移送前臺灣臺北地方法
    院士林分院強制執行。經前士林財務法庭以原告為訴外人伽
    達公司之擔保人，於82年8 月13日核發之擔保書略以：「…
    …魏炎海於82年9 月8 日按月繳交新臺幣3 萬元，一期不履
    行視為全部到期。」
  (二)其後訴外人伽達公司迄至84年1 月即未再繳納款項，被告機
    關所屬南港稽徵所始於95年間向士林行政執行處請求向原告
    行政執行，原告乃向士林行政執行處聲明異議，並副知南港
    稽徵所在案，迭經士林行政執行處及行政執行署認為無理由
    駁回在案，南港稽徵所仍持續對原告為強制執行。
  (三)查修正前稅捐稽徵法第23條規定：「稅捐之徵收期間為五年
    ，自繳納期間屆滿之翌日起算；應徵之稅捐未於徵收期間徵
    起者，不得再行徵收。但於徵收期間屆滿前，已移送執行，
    或已依強制執行法規定聲明參加分配，或已依破產法規定申
    報債權尚未結案者，不在此限。」本案前經士林財務法庭於
    82年8 月13日核發之擔保書，係擔保訴外人伽達公司欠繳之
    營業稅（應為營利事業所得稅，原告誤繕）1,181,990 元及
    滯納利息（應為滯納金，原告誤繕）177,298 元，合計1,35
    9, 288元，應屬對於被告機關稅捐之徵收所為之擔保，則於
    訴外人伽達公司於84年1 月未繳納款項時，被告機關即得向
    原告請求給付合計1,359,288 元，原告自負清償之義務。
  (四)惟南港稽徵所於95年間請求士林行政執行處對原告強制執行
    ，經查被告對本案稅捐款項之徵收期間，依修正前稅捐稽徵
    法第23條規定為5 年，期間屆滿後即不得再行徵收，而訴外
    人伽達公司自84年1 月起即未再繳款，則其時效即開始起算
    ，應算至徵收期間屆滿即89年1 月止，期間被告機關亦未聲
    請強制執行，則被告機關之公法上債權當然消滅，被告機關
    自不得援引已消滅之債權再對原告為任何之主張，及向士林
    行政執行處聲請強制執行。然而南港稽徵所明知徵收權利已
    消滅，竟於95年間向士林行政執行處聲請對原告再行徵收，
    即於法顯有違誤，且行政執行署及士林行政執行處不僅未究
    明被告機關之債權內容、性質，及是否已罹於時效而消滅等
    ，進而詳就執行名義是否成立及其範圍，且對於原告之異議
    均置之不理，遽認被告機關之全部擔保債權依然存在，仍准
    許南港稽徵所之強制執行，致使原告之權利遭受重大損害，
    等情。並聲明求為判決撤銷訴願決定及原處分。
三、被告則以：
  (一)按行政執行法第17條第1 項及第18條規定：「義務人有下列
    情形之一者，行政執行處得命其提供相當擔保，限期履行，
    並得限制其住居: 一、顯有履行義務之可能，故不履行。二
    、顯有逃匿之虞……。」「擔保人於擔保書狀載明義務人逃
    亡或不履行義務由其負清償責任者，行政執行處於義務人逾
    前條第一項之限期仍不履行時，得逕就擔保人之財產執行之
    。」次按稅捐稽徵法第23條第1 項、第4 項、第5 項規定：
    「稅捐之徵收期間為五年，自繳納期間屆滿之翌日起算；應
    徵之稅捐未於徵收期間徵起者，不得再行徵收。但於徵收期
    間屆滿前，已移送執行，或已依強制執行法規定聲明參與分
    配，或已依破產法規定申報債權尚未結案者，不在此限。」
    、「稅捐之徵收，於徵收期間屆滿前已移送執行者，自徵收
    期間屆滿之翌日起，五年內未經執行者，不再執行，其於五
    年期間屆滿前已開始執行，仍得繼續執行；但自五年期間屆
    滿之日起已逾五年尚未執行終結者，不得再執行。」「本法
    中華民國96年3 月5 日修正前已移送執行尚未終結之案件，
    自修正之日起逾五年尚未執行終結者，不再執行。」
  (二)本件原告於82年8 月13日出具擔保書，擔保訴外人伽達公司
    繳納其所滯欠79年度營利事業所得稅金額計1,359,288 元（
    滯納利息另計），上開款項由士林財務法庭准予分期繳納，
    訴外人伽達公司於83年7 月起即未再繳納分期款項，嗣後亦
    未依規定繳納餘額，經臺北行政執行處於94年4 月12日以北
    執未90年營所稅執特字第00022081號函通知伽達公司及原告
    限期履行義務，並廢止原准許之分期繳納。原告既擔保訴外
    人屆期不繳清或逃亡時，願負繳清責任，並願逕受強制執行
    ，士林行政執行處據此對原告所有之財產為強制執行，洵屬
    有據，原告訴稱所進行之執行程序非適法乙節，顯不足採。
  (三)依據稅捐稽徵法第23條第1 項規定，本案限繳日為81年10月
    25日其徵收期間應屆至86年10月24日止，被告於81年12月17
    日之徵收期間屆滿前已移送強制執行，於法並無違誤。原告
    訴稱徵收期間至89年1 月屆滿，其所擔保之租稅債權已消滅
    云云，顯係誤解。
  (四)上開稅捐稽徵法第23條第1 項規定對已移送強制執行之欠稅
    案件，尚無執行期間之限制。同法條於96年3 月21日修正公
    布後，依修正後同條第5 項規定「本法中華民國96年3 月5
    日修正前已移送執行尚未終結之案件，自修正之日起逾五年
    尚未執行終結者，不再執行。」準此，本案之執行期間將於
    民國101 年3 月4 日屆滿。另依行政執行法第18條規定，本
    件訴外人伽達公司因逾期未履行義務，士林行政執行處遂依
    法對原告所有之財產為強制執行，亦屬與法有據。
  (五)綜上，本案原告所擔保之租稅債權並無逾越徵收期間及執行
    期間，原告訴請確認所擔保之租稅債權已不存在，顯無理由
    等語，資為抗辯。並聲明求為判決駁回原告之訴。
四、本院按：
  (一)本案爭點之確定：
    1.本案原告係提起「確認公法上債權不存在」之訴。而「作
      為爭訟標的之債權內容」及「原告認其權利內容消滅之原
      因」與「原告之訴之利益」，則可分述如下。
      (1)債權成立之原因事實：
        原告於82年8 月13日在士林財務法庭實施之行政執行程
        序中，針對第三人伽達公司積欠原告稅捐債務（即79年
        度營利事業所得稅之本金1,359,288 元與另計之滯納利
        息）之執行，出面擔保上開債務之履行，而成為強制執
        行程序中之擔保人。
      (2)原告認為上開債權消滅之理由：
        上開稅捐債務之主債務人，自84年1 月間起即未依約
          分期繳納稅款。
        而依稅捐稽徵法第23條第1 項之規定，徵收期間為5
          年，起算點為「繳納期間屆滿時」，故本案自84年1
          月間起，被告即得對原告請求給付，但被告未行使該
          權利，故遲至89年1 月間止徵收期間屆滿，該稅捐債
          權即消滅。
      (3)原告對本案有確認訴訟之「訴之利益」：
        被告遲至95年間，始向行政執行處聲請對原告強制執行
        ，經原告聲明異議，亦遭駁回，故有提起本件訴訟之訴
        之利益。
    2.被告對原告前開論點則提出以下之反駁，而主張本件債權
      並未消滅。
      (1)針對主稅捐債務而言，本案在徵收期間內移送行政執行
        ，並無逾越徵收期間。
        按伽達公司前開稅捐債務，其限繳日為81年10月25日
          ，而依據稅捐稽徵法第23條第1 項之規定，徵收期間
          於86年10月24日屆至。
        但被告早於徵收期間屆滿前之81年12月17日已移送強
          制執行，故無逾越徵收期間。
      (2)而在被告移送行政執行後，該案始終繫屬在行政執行機
        關受理中（由「士林財務法庭」轉送「臺北行政執行處
        ），再移交「士林行政執行處」接續執行），而未終結
        ，是以上開稅捐主債務因行政執行之持續，依稅捐稽徵
        法第23條第1 項之規定，徵收期間即停止進行。
      (3)原告既在行政執行程序中出面擔保上開稅捐主債務，則
        在稅捐主債務繫屬於執行機關之期間內，不論依強制執
        行法第23條或行政執行法第18條之規定，均得對其財產
        逕行執行之，故其本件保證債務，在稅捐主債務未消滅
        以前，亦無從消滅。
      (4)另外現行稅捐稽徵法第23條第5 項雖然已對「執行期間
        」另為規定，但其條文明定：「本法中華民國96年3 月
        5 日修正前已移送執行尚未終結之案件，自修正之日起
        逾五年尚未執行終結者，不再執行。」。依此規定，本
        案之執行期間將於101 年3 月4 日屆滿，故本案也無逾
        越「執行期間」可言。
  (二)本院對上開爭點之法律判斷：
    1.首先必須指明，原告在行政執行程序中，類推適用強制執
      行法第23條或依行政執行法第18條之規定，對執行債務為
      擔保者，雖然是對執行機關為「擔保」之意思表示，不過
      國內強制執行法學界之通說，仍然將之視為「原告對執行
      債權人為保證」之行為，而將之解為保證契約，只不過排
      除民法第745 條「先訴抗辯權」之適用。因此原告對被告
      所負擔之債務不是稅捐債務，而是公法上之保證債務，此
      點有必要先予澄清。
    2.其次應說明者，保證債務有從屬性，而民事強制執行或行
      政執行中之擔保債務，與執行主債務之牽連性更強，只要
      制行程序未終結以前，執行主債務因繫屬在執行程序中而
      處於「執行過程」中，執行保證債務亦因從屬性之故，同
      樣在「執行過程」中，此時即無「債務消滅時效規定」適
      用之餘地。
    3.至於為何金錢執行債權繫屬於執行機關，即使執行機關未
      對債務人之具體財產發動查封換價程序，仍然必須認定該
      案持續在執行過程中，理由乃在於：「債權人或債權機關
      既然已經發動執行，其行使債權之意願即明顯表徵在外，
      不應被執行機關本身之怠惰追索或延滯所影響，而認其權
      利處於睡眠狀態，進而請求權之消滅時效持續進行」，不
      問是公法債權或私法債權，原則上均應一體適用以上法理
      。
    4.固然公法債權從「行政一體」之角度言之，行政執行部門
      遲滯所生之不利益，一定程度上，債權機關也要承擔（私
      法債權則不應如此），這也正是為何現行稅捐稽徵法第23
      條第5 項還要進一步規定「執行時效」之法理基礎，然而
      稅捐稽徵法第23條第1 項及第5 項既然對「消滅時效」（
      法條用語為「執行期間」）與「執行時效」分別為不同之
      規定，顯然立法者還是認為行政執行部門之遲滯，與債權
      機關本身之遲滯不能等同視之。
    5.是以，本案在上開法理基礎下，本案原告上開保證債務不
      生逾越稅捐稽徵法第23條第1 項所定5 年「徵收期間」之
      問題，至於稅捐稽徵法第23條第5 項之執行時效，既然應
      於101 年3 月4 日屆滿，則原告上開保證債務自然仍有效
      存在，而未罹於時效而消滅。原告前開各項論點，顯係出
      於對相關法理之誤解，自非可採。
  (三)總結以上所述，本案被告對原告之債權並未消滅，原告請求
    確認該債權不存在，為無理由，應予駁回。
五、據上論結，本件原告之訴為無理由，依行政訴訟法第98條第
    1 項前段，判決如主文。
中    華    民    國    99    年    8     月    26    日
                    臺北高等行政法院第六庭
                              審判長法  官  闕  銘  富
                                    法  官  林  育  如
                                    法  官  帥  嘉  寶
上為正本係照原本作成。
如不服本判決，應於送達後20日內，向本院提出上訴狀並表明上
訴理由，如於本判決宣示後送達前提起上訴者，應於判決送達後
20日內補提上訴理由書（須按他造人數附繕本）。
中    華    民    國    99    年    8     月    26    日
                                    書記官  陳  可  欣

司法院資訊處製作；財團法人民間司法改革基金會備份。
